最高法院民事判決　　　　　　　　　　　　　　　　八十八年度台上字第九四七號
　　上　訴　人　戊 ○ ○
　　　　　　　　辛○○○
　　　　　　　　癸 ○ ○
　　　　　　　　乙　　○
　　　　　　　　壬 ○ ○
　　　　　　　　己 ○ ○
　　　　　　　　庚 ○ ○
　　　　　　　　丙 ○ ○
　　　　　　　　丁 ○ ○
　　被 上訴 人　甲○○○
右當事人間請求所有權移轉登記事件，上訴人對於中華民國八十七年十二月二日臺灣
高等法院第二審更審判決（八十七年度上更(三)字第二六六號），提起上訴，本院判決
如左：
    主  文
上訴駁回。
第三審訴訟費用由上訴人負擔。
    理  由
本件被上訴人主張：訴外人楊逸塵因積欠上訴人戊○○鋼筋貨款未還，乃於民國六十
八年三月十一日將其在台北縣三重市○○街所興建尚未完工之四層樓建物中如第一審
判決附表一所示房屋十一戶及其基地，讓與戊○○以資抵償。戊○○除將同附表編號
十一之房屋起造人變更為其個人名義外，其餘房屋均借用其親友即上訴人乙○、辛○
○○、癸○○、壬○○、己○○、庚○○、丙○○、丁○○（下稱乙○等八人）之名
義信託登記為起造人（現已辦妥建物所有權第一次登記，如該附表一所示）。嗣戊○
○於六十八年九月一日將除該附表一編號七以外之十戶房屋出售與伊及訴外人陳金葉
，陳金葉旋將其債權讓與伊，惟戊○○迄未依買賣契約將上開房屋所有權移轉登記與
伊等情，本於買賣之法律關係，並代位戊○○終止其與乙○等八人間之信託關係，求
為命乙○等八人分別將原判決附表一編號一至七所示房屋所有權移轉登記與戊○○，
再由戊○○移轉登記與伊之判決（被上訴人另請求戊○○移轉登記原判決附表一編號
八所示房屋部分，業受勝訴判決確定）。
上訴人則以：戊○○因積欠乙○等八人債務，乃將受讓自楊逸塵之系爭房屋讓與乙○
等八人抵債，伊等間並無信託關係存在。又被上訴人因未依約給付買賣價金，已與戊
○○口頭解除買賣契約。再被上訴人未給付第二期買賣價金，亦不得請求移轉買賣標
的物。且被上訴人縱補足價款，於戊○○亦無利益，戊○○自得拒絕其給付等語，資
為抗辯。
原審以：被上訴人主張楊逸塵為償債，將第一審判決附表一所示十一戶房屋讓與戊○
○，戊○○再將其中十戶房屋轉售被上訴人及陳金葉，陳金葉已將其對戊○○之債權
讓與被上訴人之事實，有協議書、不動產買賣契約書、轉讓書及建物登記簿謄本等件
在卷可證，並為上訴人所不爭執，堪信為真實。查戊○○與楊逸塵間所立之協議書上
，明載楊逸塵欠債之對象為戊○○；戊○○將以乙○等八人為起造人名義之系爭房屋
出售與被上訴人及陳金葉，其主觀上亦認上開房屋屬其所有。上訴人雖抗辯戊○○因
積欠乙○等八人債務，乃將受讓自楊逸塵之系爭房屋讓與乙○等八人抵債云云，戊○
○及乙○並陳稱上開借款債務事實上由伊二人處理。惟查戊○○陳稱：伊以口頭向乙
○等人借款新台幣（下同）三百餘萬元，其後大經建設股份有限公司（下稱大經公司
）倒閉，開協調會，依債權比例分給渠等房屋，乙○陳稱：戊○○拿大經公司之支票
或客票向伊調現，金額約二十餘萬元各等語，核與乙○等八人在台灣板橋地方法院八
十二年訴字第一四六三號民事事件提出之起訴狀中所陳：系爭房屋係渠等於六十八年
間向大經公司訂購之尚未興建完工之房屋等語，就取得系爭房屋之原因，所為陳述顯
然不同，尚難採信。參以乙○等八人自六十八年間系爭房屋起造人名義變更為渠等起
，至被上訴人八十二年提起本件訴訟之十餘年間，任由被上訴人繳納系爭房屋之房屋
稅，及使用系爭房屋，均不加聞問，可見協議書附表記載乙○等八人為起造人，應係
戊○○借用名義登記者無疑，被上訴人主張乙○等八人係因與戊○○間之信託關係而
經登記為系爭房屋之所有權人，應為可取。證人黃其南之證言，與協議書之記載不符
，難以採信。至戊○○辯稱已解除其與被上訴人間之買賣契約，為被上訴人所否認，
戊○○亦未能舉證以實其說，自無可採，應認其與被上訴人間之買賣關係仍然存在。
至上訴人辯稱被上訴人縱補足價款，於戊○○亦無利益，戊○○自得拒絕其給付云云
；但戊○○本有依契約履行之義務，其主觀上認為受領被上訴人之給付無利益，亦無
從據為拒絕履約之理由。從而，被上訴人主張代位戊○○終止其與乙○等八人間之信
託關係，請求乙○等八人將原判決附表一編號一至七所示房屋所有權移轉登記與戊○
○，再由戊○○移轉登記與其所有，洵屬正當，應予准許。次查戊○○與被上訴人及
陳金葉所簽訂之不動產買賣契約書記載十戶房屋之總價為三百二十萬元，並未約定每
戶房屋各別價金為若干，依民間習慣，自當以每戶之面積為計算每戶各別價金之標準
。依卷附建物登記簿謄本所示，原訂十戶房屋之全部面積，共為六七五‧五四坪，以
總價平均，每坪房地價金為四千七百三十六元九角五分，而系爭七戶房屋面積共為四
七九‧二五坪，其價金應為二百二十七萬一百八十三元。又被上訴人就原購十戶房屋
，已付第一期款一百六十萬元之事實，業經證人許慶章證述屬實，已付款占全部價款
二分之一，以此比例計算，被上訴人請求戊○○移轉系爭七戶房屋，尚應給付戊○○
之金額為一百十三萬五千零九十二元，戊○○在此範圍所為之同時履行抗辯，應為可
取。爰將第一審所為被上訴人此部分敗訴之判決廢棄，改判命乙○等八人分別將原判
決附表一編號一至七所示房屋所有權移轉登記與戊○○，並命戊○○於被上訴人給付
其一百十三萬五千零九十二元同時，將上開房屋所有權全部移轉登記與被上訴人。經
核於法並無違背。上訴論旨，指摘原審採證認事之職權行使為不當，聲明廢棄原判決
，非有理由。
據上論結，本件上訴為無理由，依民事訴訟法第四百八十一條、第四百四十九條第一
項、第七十八條，判決如主文。
中      華      民      國    八十八    年      五      月       六     日
                              最高法院民事第四庭
                                  審判長法官  林  奇  福
                                        法官  許  朝  雄
                                        法官  李  彥  文
                                        法官  陳  重  瑜
                                        法官  曾  煌  圳
      右正本證明與原本無異
                                              書  記  官
中      華      民      國    八十八    年      五      月    二十一    日
